【裁判字號】    97,上易,220
【裁判日期】    971112
【裁判案由】    損害賠償
【裁判全文】
臺灣高等法院高雄分院民事判決         97年度上易字第220號
上  訴  人  乙○○
被 上訴 人  丙○○（原名羅苗滋）
訴訟代理人  甲○○
上列當事人間因損害賠償事件，對於民國97年6 月26日臺灣高雄
地方法院96年度訴字第735 號第一審判決提起上訴，本院於97年
10月29日辯論終結，茲判決如下：
    主  文
原判決關於命上訴人給付超過新台幣貳拾萬參仟伍佰伍拾壹元本
息部分，及該部分假執行之宣告，暨訴訟費用之裁判（除確定部
分外）均廢棄。
上開廢棄部分，被上訴人在第一審之訴駁回。
其餘上訴駁回。
第一（除確定部分外）、二審訴訟費用由上訴人負擔三分之二，
餘由被上訴人負擔。
    事實及理由
一、被上訴人主張：上訴人於民國94年2 月21日下午4 時10分許
    ，騎乘車牌號碼YWI-992 號輕型機車，沿高雄市○○區○○
    路慢車道由東往西方向行駛，行經青年路與民權一路交岔路
    口，青年路上為直行紅燈但有綠色右轉箭頭燈號，因疏未注
    意汽機車行駛至交岔路口，轉彎車應讓直行車先行，竟逕行
    右轉，伊適騎乘車牌號碼IBS-800 號重型機車，沿高雄市苓
    雅區○○○路慢車道由南向北行經該處，與上訴人機車發生
    擦撞，伊因而人車倒地，受有頭部外傷併腦挫傷顱內出血、
    右側頭皮裂傷6 公分、兩下肢多處擦傷等傷害（下稱系爭交
    通事故），並因此支出醫藥費用300,000 元、受有1 年不能
    工作之薪資損失207,360 元、精神損害300,000 元，共計80
    7,360 元。爰依侵權行為之法律關係，求為命上訴人給付伊
    807,360 元，及自97年1 月16日起至清償日止，按年息5%計
    算之利息。
二、上訴人則以：伊於上揭時日騎乘機車沿青年路由東向西行駛
    ，駛至青年路與民權一路交岔路口，欲右轉至民權一路向北
    行駛，當時青年路為綠燈，伊乃在該交岔路口暫停等待行人
    通過斑馬線，故當時伊已達中心處，而被上訴人尚未通過青
    年路與民權一路交岔路口。隨後青年路號誌轉為直行紅燈但
    有綠色右轉箭頭燈號，民權一路則轉為綠燈，因被上訴人並
    未讓伊先行，且無照駕駛、車速過快、未注意車前狀況而擦
    撞伊駕駛之機車，被上訴人因此受有傷害，應係被上訴人之
    過失所致，伊並無過失，自無庸賠償。縱認伊有過失，被上
    訴人受傷後僅住院13日，應非嚴重，並無休養1 年之必要，
    其請求1 年無法工作之薪資損失，亦屬無據等語，資為抗辯
    。
三、原審判決上訴人應給付被上訴人298,378 元，及自97年1 月
    16日起至清償日止，按年息5%計算之利息，並駁回被上訴人
    其餘之請求。上訴人就其敗訴部分提起上訴，其上訴聲明：
    (一)原判決不利於上訴人部分廢棄。(二)上開廢棄部分，被上訴
    人在第一審之訴駁回。被上訴人則答辯聲明：上訴駁回。（
    至原審判決被上訴人敗訴部分，未據上訴，業已確定。）
四、兩造不爭執及爭執之事項：
甲、不爭執事項：
  (一)上訴人於94年2 月21日下午4 時10分許，騎乘車牌號碼YWI-
    992 號輕型機車，沿高雄市○○區○○路慢車道由東往西方
    向行駛，行經青年路與民權一路交岔路口，右轉民權一路，
    適有被上訴人騎乘車牌號碼IBS-800 號重型機車，沿高雄市
    苓雅區○○○路慢車道由南向北行經該處，被上訴人機車與
    上訴人機車右後側發生擦撞，被上訴人因而人車倒地，並受
    有頭部外傷併腦挫傷顱內出血、右側頭皮裂傷6 公分、兩下
    肢多處擦傷等傷害。
  (二)被上訴人已領取汽車強制責任保險之保險金33,519元。
乙、爭執之事項：
  (一)上訴人就系爭交通事故發生致被上訴人受傷有無過失？
  (二)被上訴人得請求之損害賠償為何？
  (三)被上訴人有無與有過失？兩造之過失比例為何？
五、上訴人就系爭交通事故發生致被上訴人受傷有無過失？
  (一)被上訴人主張上訴人於94年2 月21日下午4 時10分許，騎乘
    車牌號碼YWI-992 號輕型機車，沿高雄市○○區○○路慢車
    道由東往西方向行駛，行經青年路與民權一路交岔路口，右
    轉民權一路，適有被上訴人騎乘車牌號碼IBS-800 號重型機
    車，沿高雄市○○○路慢車道由南向北行經該處，與上訴人
    機車發生擦撞，被上訴人因而人車倒地，並受有頭部外傷併
    腦挫傷顱內出血、右側頭皮裂傷6 公分、兩下肢多處擦傷等
    傷害之事實，業經調取原審法院刑事庭95年度交易字第203
    號上訴人所涉過失傷害案件卷宗，核閱卷內所附道路交通事
    故現場圖、道路交通事故調查報告表(一)、(二)、交通大隊交通
    事故談話紀錄表、診斷證明書、照片22張屬實，並為上訴人
    所不爭執，此部分事實自堪信為真實。
  (二)又系爭交通事故目擊證人郭志彬於95年11月24日原審法院刑
    事庭過失傷害案件審理時證稱：系爭交通事故發生前，伊剛
    好駕車沿青年路由東往西方向行駛，並暫停在青年路與民權
    一路路口轉角之超商前路旁等候小孩下課，之後伊準備要從
    青年路右轉民權一路，因為青年路號誌是綠燈，有行人正走
    在青年路橫越民權一路之斑馬線上，伊便讓行人先走，緊接
    著該交岔路口之青年路號誌便轉為紅燈但有綠色右轉箭頭燈
    號，伊就準備要右轉，當時民權一路之號誌是綠燈，民權一
    路上很多機車一起由南往北騎過來，然後伊就聽到「碰」一
    聲，接著伊看到在伊斜前方有兩輛機車撞在一起，有一個人
    倒在地上等語（刑事案件一審卷第78至82頁），核與被上訴
    人主張系爭交通事故發生時民權一路號誌係綠燈、青年路係
    直行紅燈、右轉箭頭綠燈等情相符。又青年路與民權一路交
    岔路口之青年路由東向西方向設有直行紅燈、右轉箭頭綠燈
    之燈號一節，亦經高雄市政府交通局95年10月20日高市交管
    字第0950038879號函暨所附該路口之青年路燈號所攝照片4
    張可憑（刑事案件一審卷第54至56頁）。是以，系爭交通事
    故發生時，青年路與民權一路交岔路口之燈號為民權一路綠
    燈、青年路東往西方向為直行紅燈但有綠色右轉箭頭燈號，
    應可認定。
  (三)再依高雄市政府警察局交通警察大隊所繪現場圖所示，被上
    訴人機車之刮地痕長1 公尺，距離青年路14公尺，並位於民
    權一路快慢車道間之安全島右側0.7 至1 公尺處等情，且證
    人郭志彬證稱：伊於案發時，正沿青年路由東往西行駛，準
    備要右轉民權一路向北行駛，緊接著就聽到碰撞聲，然後看
    到在伊左斜前方靠近民權一路安全島處（即快車道與慢車道
    間之安全島），有兩輛機車碰撞，而當時碰撞之右側還可以
    容納其他機車通過等語（刑事案件一審卷第79、81頁），是
    依上開現場圖及證人所述，可知上訴人與被上訴人之機車係
    於民權一路快車道與慢車道間之安全島旁發生碰撞。惟該碰
    撞地點距離交岔路口非遠，而上訴人自青年路右轉至民權一
    路之距離較短，被上訴人自民權一路通過青年一路之距離甚
    長，足見上訴人於右轉尚未達中心處前，被上訴人應已進入
    交岔路口內行駛，否則應無可能與上訴人在甫通過交岔路口
    ，距離青年路14公尺附近相撞。至上訴人雖抗辯被上訴人車
    速過快云云，然上訴人機車毀損情形僅右後側有擦痕，此有
    該機車毀損照片可按，並不嚴重，且當時民權一路有很多機
    車，被上訴人之機車倒地後刮地痕僅1 公尺長，堪認被上訴
    人之行車速度應非甚快，兩造並對被上訴人當時之時速約3
    、40公里並無爭執（本院卷第30頁），是上訴人指稱被上訴
    人車速過快云云，並無證據以實其說，不足以採。準此，上
    訴人為轉彎車，被上訴人為直行車，而被上訴人應已進入交
    岔路口，則上訴人自應先讓被上訴人之直行車先行，且依證
    人郭志彬所述，當時民權一路慢車道右側尚有行駛空間，然
    上訴人卻未讓被上訴人之車先行，竟右轉駛入慢車道左側，
    致被上訴人閃避不及而撞及倒地，是上訴人難辭其轉彎車未
    讓直行車先行之過失責任。
  (四)上訴人雖抗辯其於青年路綠燈時行駛至青年路與民權一路交
    岔路口，右轉至交岔路口靠近安全島邊側處，並暫停等待行
    人通過青年路上之斑馬線，隨後青年路號誌轉為直行紅燈但
    有綠色右轉箭頭燈號，民權一路轉為綠燈，其始為通行，其
    轉彎已通過中心處，被上訴人尚未通過交岔路口，被上訴人
    應讓其先行，且本件交通事故係被上訴人自其右後方追撞所
    致云云，惟為被上訴人所否認。經查，上訴人於系爭交通事
    故發生後接受高雄市政府警察局交通大隊詢問時陳稱：肇事
    時伊按青年路綠燈右轉民權一路行駛等語；另於94年8 月3
    日至高雄市政府警察局苓雅分局第三組辦公室製作調查筆錄
    時陳稱：被上訴人係民權一路轉為黃燈後強行通過才擦撞到
    伊駕駛之機車右後尾端等語；復於台灣高雄地方法院檢察署
    偵查中陳稱：被上訴人於民權一路閃黃燈之際直行等語；又
    於原審法院刑事庭過失傷害案件95年6 月7 日準備程序陳稱
    ：伊警偵訊所述無誤，當時民權一路已經閃黃燈等語，此分
    別有交通事故談話紀錄表（刑事案件警卷第12、13頁）、調
    查筆錄（刑事案件警卷第4 頁）、偵訊筆錄（刑事案件偵卷
    第34頁）、準備程序筆錄附卷可參（刑事案件一審卷第20頁
    ）。上訴人於證人郭志彬至原審法院刑事庭為上述作證前，
    均未提及其係於青年路綠燈時右轉至交岔路口，並於行人穿
    越道路前有何暫停情事。且依其先前所述，被上訴人當時係
    閃黃燈時通行，而綠燈轉為紅燈之間始會閃黃燈，紅燈轉為
    綠燈時並不會閃黃燈，故此時青年路應為紅燈，上訴人並無
    抗辯在該路口暫停等待青年路上之行人通過斑馬線之可能。
    是上訴人事後又翻異前詞，抗辯其早於被上訴人抵達青年路
    與民權一路交岔路口中心處，並暫停讓行人通行云云，尚無
    證據可資證明，自難遽信為真實。因此上訴人於轉彎之際，
    尚未到達中心處前，即應注意被上訴人直行車已駛進交岔路
    口，而應讓被上訴人之車先行，惟上訴人疏未注意及此，逕
    為右轉，上訴人就系爭交通事故之發生自有過失。
  (五)按汽車（包括機車）行駛至交岔路口，轉彎車應讓直行車先
    行。但直行車尚未進入交岔路口，而轉彎車已達中心處開始
    轉彎，直行車應讓轉彎車先行，94年2 月15日修正公布之道
    路交通安全管理處罰條例第102 條第1 項第6 款定有明文。
    本件上訴人係轉彎車，未達中心處前，自應讓被上訴人進入
    交岔路口之直行車先行，上訴人疏未注意及此，即有過失。
    且上訴人因過失致系爭交通事故發生，被上訴人因而受有損
    害，則上訴人之過失行為與被上訴人所受之損害間應有相當
    因果關係存在。至上訴人所辯其已通過中心處，被上訴人尚
    未「通過」交岔路口，被上訴人即應讓上訴人先行云云，核
    與上開規定並不相符，自無足採。另本件曾送請高雄市政府
    交通局車輛行車事故鑑定委員會鑑定肇事責任歸屬，因兩造
    就交通號誌各執一詞，而未就過失責任作認定，有該會95年
    8 月1 日高市車鑑字第0950002546號函可憑（刑事案件一審
    卷第38、39頁），惟此並不影響本院上開過失責任之判斷，
    附此說明。
六、被上訴人得請求之損害賠償為何？
  (一)按因故意或過失，不法侵害他人之權利者，負損害賠償責任
    ；不法侵害他人之身體或健康者，對於被害人因此喪失或減
    少勞動能力或增加生活上之需要時，應負損害賠償責任；不
    法侵害他人之身體、健康、名譽、自由、信用、隱私、貞操
    ，或不法侵害其他人格法益而情節重大者，被害人雖非財產
    上之損害，亦得請求賠償相當之金額；民法第184 條第1 項
    前段、第193 條第1 項、第195 條第1 項前段分別定有明文
    。查上訴人因過失致系爭交通事故發生，被上訴人因而受有
    損害，業如前所認定，依前述規定，上訴人自應負賠償責任
    。
  (二)茲就被上訴人請求賠償之各項金額是否准許，分述如後：
  1.醫療費用部分：
    被上訴人主張其因系爭車禍受有頭部外傷併腦挫傷顱內出血
    、右側頭皮裂傷6 公分、兩下肢多處擦傷等傷害，自94年2
    月21日起至同年3 月5 日於邱外科醫院住院，支出醫藥費用
    16,779元等情，業有邱外科醫院診斷證明書為證（警卷第18
    頁），並經邱外科醫院96年5 月17日邱醫字第96039 號函覆
    明確（原審訴字卷第79頁），上訴人對此部分亦不爭執（本
    院卷第29頁），經核被上訴人此部分醫藥費用之支出確屬必
    要，應堪採取。
  2.不能工作之薪資損失：
    被上訴人主張其因系爭車禍受有傷害，自系爭交通事故發生
    時起起請假半年，在家休養半年，總計1 年期間不能工作，
    因被上訴人從事房屋仲介業，每月薪資約30,000多元，依勞
    工基本月薪17,280元計算，被上訴人總計受有薪資損失共計
    207,360 元等情，為上訴人所否認，並抗辯被上訴人不需要
    休養1 年云云。經查，被上訴人因系爭交通事故受有傷害，
    其出院後約需半年全日看護始可恢復自理生活之能力，且被
    上訴人受傷後行動不便、語言能力沒有完全恢復、記憶力減
    退，原則上一般雇主不願聘用之情，有邱外科醫院96年12月
    28日邱醫字第96105 號、97年1 月18日邱醫字第97004 號函
    可稽（原審訴字卷第119 、148 頁），又被上訴人經高雄榮
    民總醫院勞工保險殘廢診斷書所載治療經過謂：被上訴人因
    於94年2 月21日因車禍致顱內出血，之後說話大舌頭、手腳
    運動不靈活，雖隨日子有進步，但仍影響其功能，95年3 月
    15日至21日職能評估評定其功能為只能為輕便之工作，有診
    斷書在卷可憑（原審訴字卷第71-1頁）。而被上訴人於系爭
    交通事故發生前係從事房屋仲介業之事實，亦經證人侯榮家
    到庭證述明確（原審訴字卷第161 頁），則被上訴人因出院
    後尚需半年之全日看護始能回復自理生活能力，且其原從事
    房屋仲介業，因系爭交通事故受傷後語言能力沒有完全恢復
    、記憶力減退，於95年3 月15日至21日職能評估評定其功能
    認只能從事輕便之工作，故被上訴人主張其因系爭交通事故
    受有傷害，約計有1 年期間不能工作，受有該期間之薪資損
    害，應可採取。另被上訴人主張其每月薪資以勞工最低基本
    工資17,280元計算，為上訴人所不爭執（本院卷第29頁），
    是以，被上訴人主張上訴人因系爭交通事故受有傷害，計有
    1 年期間不能工作，受有207,360 元之薪資損失（17,280
    ×12＝207,360） ，即屬可採。
  3.精神慰撫金：
    被上訴人因系爭交通事故受有頭部外傷併腦挫傷顱內出血、
    右側頭皮裂傷6 公分、兩下肢多處擦傷等傷害，已如前述，
    其因身體傷害自應受有精神上之痛苦，被上訴人請求非財產
    上損害，應屬有據。按精神慰撫金之酌定，除被上訴人所受
    之傷害程度外，尚應審酌兩造之身分地位、學識經歷、財產
    狀況及被上訴人痛苦程度等節以定之。查被上訴人為高中畢
    業，系爭車禍發生前從事房屋仲介業，94年度名下有房屋、
    土地、投資等財產，總額4,483,503 元；上訴人為大學畢業
    ，系爭交通事故發生前已退休，94年度名下有汽車、投資等
    財產總額1,111,808 元等情，業據兩造分別陳明在卷（原審
    訴字卷第112 、113 頁），並有稅務電子閘門所得調件明細
    在卷可憑（原審訴字卷第21至29頁、47至51頁）。爰審酌被
    上訴人所受傷害情形，及住院出院後，仍需半年全日看護，
    且說話大舌頭、手腳運動不靈活影響其功能，於95年3 月15
    日至21日職能評估評定其功能認只能從事較輕便之工作，並
    兩造之身分地位經濟狀況等一切情狀，認被上訴人主張之精
    神慰撫金以250,000 元應為適當。
  (三)據上，被上訴人上開得請求上訴人賠償之金額為474,139 元
    （計算式：醫療費16,779元＋不能工作之薪資損失207,360
    元＋精神慰撫金250,000 元＝474,139 元）。
七、被上訴人有無與有過失？兩造之過失比例為何？
  (一)按損害之發生或擴大，被害人與有過失者，法院得減輕賠償
    金額或免除之，民法第217 條第1 項定有明文。被上訴人固
    自承當時為無照駕駛（本院卷第30頁），惟主張其係遭上訴
    人駕車由後方追撞云云。查被上訴人當時僅有自用小客車駕
    駛執照，而無重型機車駕駛執照一節，業有交通大隊交通事
    故談話紀錄表載述甚詳，又上訴人於卷附之高雄市政府警察
    局交通事故談話紀錄表陳稱：伊沿青年一路東向西慢車道右
    轉民權一路行駛，1 部重機車（IBS-800） 左側前擋風板撞
    及伊車右側後車身致肇事，重機車駕駛受傷；對方車沿民權
    一路南向北行駛，對方車當時在伊車右側，把伊車向左側逼
    向伊車向左偏，致伊車前輪撞及安全島，伊因要閃避該重機
    車才撞及安全島，兩車倒地後，伊車倒在對方車上，後兩車
    是由救護車人員將兩車扶起等語明確（刑事案件警卷第12頁
    ）。而被上訴人於警詢時陳稱：伊行駛方向當時是綠燈，對
    方行駛方向伊不清楚，對方速度多少伊不知道等語（刑事案
    件警卷第7 頁）；其於交通事故談話紀錄表亦陳稱：伊車沿
    民權一路南向北慢車道行駛，通過路口後，伊完全沒有印象
    ，伊也不知伊車與何車種擦撞，伊未發現對方車等語（刑事
    案件警卷第15頁）；其於刑事案件一審則改稱：伊沿民權一
    路往北方向行駛，一通過民權一路與青年路之交岔路口，伊
    感覺有個力量從伊後方撞過來，但伊未發現對方車子，之後
    伊就昏倒被送醫急救等語（刑事案件一審卷第85頁）。被上
    訴人前後陳述不一致，且於警方兩次詢問時均陳稱不知如何
    發生車禍，只知行駛方向是綠燈，則被上訴人之陳述應以警
    詢較為可採。而證人郭志彬於原審審理時證稱：伊於案發時
    看到很多機車，剛通過前揭交岔路口，便駛入民權一路之慢
    車道縮在一起，看起來像是「前後車追撞」，但伊只記得是
    兩輛機車撞在一起，何輛在前何輛在後伊不知道，也不清楚
    是何人撞何人等語（刑事案件一審卷第81頁）。再觀之上訴
    人駕駛之車牌號碼YWI-992 號輕型機車係白色外殼，右後側
    車身有一黑色擦痕，有彩色照片在卷可憑（刑事案件偵卷第
    23 頁 上方），核與被上訴人駕駛之車牌號碼IBS-800 號重
    型機車外殼顏色（黑色）相符，反觀被上訴人駕駛之車輛後
    側並無遭被上訴人駕駛之白色車輛擦撞之白色擦痕，上訴人
    駕駛之機車車頭亦無遺留與被上訴人機車顏色相符之擦痕，
    是難認上訴人自被上訴人後方追撞被上訴人。且兩造對系爭
    交通事故係被上訴人機車與上訴人機車右後側發生擦撞，已
    表示不爭執（本院卷第28頁），堪認應係被上訴人撞及上訴
    人機車右後側而倒地，而非上訴人撞及被上訴人機車後側。
    由上觀之，被上訴人無重型機車駕駛執照，且對於當時如何
    發生車禍並不清楚，顯見其當時對於車前狀況亦疏未注意，
    未能採取必要之安全措施，適遇上訴人之轉彎車未讓直行車
    先行，突然右轉民權一路，被上訴人因閃避不及，由後擦撞
    上訴人機車右後側，然後兩車再撞在一起，而倒於安全島附
    近，以致肇事，被上訴人亦與有過失，至為明確。
  (二)承前所述，上訴人駕駛機車行駛至交岔路口，轉彎車未讓直
    行車先行，致與被上訴人發生碰撞，應有過失。惟被上訴人
    無重型機車駕駛執照，且疏未注意車前狀況，適遇上訴人之
    轉彎車，閃避不及，由後擦撞上訴人駕駛之機車右後側，就
    系爭交通事故之發生亦有過失。經審酌上情，認兩造過失比
    例應各為50% ，始為公允。則被上訴人原得請求474,139 元
    ，爰依兩造之過失程度，減輕上訴人賠償金額50% 。經依上
    開過失比例折算結果，被上訴人得請求之賠償金額應為237,
    070 元（474,139 ×50% ＝237,070 ，元以下4 捨5 入）。
八、按保險人依強制汽車責任保險法規定所為之保險給付，視為
    被保險人損害賠償金額之一部分，被保險人受賠償請求時，
    得扣除之，強制汽車責任保險法第32條定有明文。被上訴人
    因本件車禍已受領強制保險理賠金33,519元，業經富邦產物
    保險股份有限公司97年1 月24日97富保業發字第017 號函覆
    在卷（原審訴字卷第134 頁），為兩造所不爭。則被上訴人
    已受領強制責任保險理賠金33,519元，自應予扣除，被上訴
    人得請求上訴人賠償之金額扣除上開理賠金後為203,551 元
    （237,070 －33,519＝203,551） 。
九、綜上所述，被上訴人依侵權行為法律關係，請求上訴人給付
    203,551 元，及自起訴請求後之97年1 月16日起至清償日止
    ，按年息5%計算之利息，為有理由，應予准許。逾此部分之
    請求，則無理由，應予駁回。原審就超過上開應准許部分，
    為上訴人敗訴之判決，並依職權為假執行之宣告，自有未合
    ，上訴意旨就此部分指摘原判決不當，求予廢棄改判，為有
    理由。至於上開應准許部分，原審判命上訴人給付，並為准
    免假執行之宣告，核無違誤，上訴意旨，就此部分，仍執陳
    詞，指摘原判決不當，求予廢棄，為無理由，應駁回其上訴
    。另本件事證已臻明確，兩造其餘攻擊防禦方法及舉證方法
    ，核與判決結果不生影響，爰不予論駁，併予敘明。
據上論結，本件上訴為一部有理由，一部無理由，依民事訴訟法
第450 條、第449 條第1 項、第79條，判決如主文。
中    華    民    國    97    年    11    月    12    日
                            民事第五庭
                                審判長法官  蔡明宛
                                法      官  曾錦昌
                                法      官  魏式璧
以上正本證明與原本無異。
本判決不得上訴。
中    華    民    國    97    年    11    月    12    日
                                書  記  官  林明威


司法院資訊處製作；財團法人民間司法改革基金會備份。
